【裁判字號】    89,上訴,4184
【裁判日期】    900330
【裁判案由】    重利等
【裁判全文】
臺灣高等法院刑事判決                          八十九年度上訴字第四一八四號
    上  訴  人
    即  被  告  丑○○
                子○○
右上訴人，因重利等案件，不服臺灣桃園地方法院，八十九年度訴字第三八四號，中
華民國八十九年八月三日第一審判決（起訴案號：臺灣桃園地方法院檢察署八十八年
度偵字第一八二０一號）提起上訴，本院判決如左：
    主      文
原判決撤銷。
丑○○共同以乘他人急迫貸以金錢，而取得與原本顯不相當之重利為常業，累犯，處
有期徒刑伍月，如易科罰金以佰元折算壹日。扣案客戶名單張沒收。
子○○共同以乘他人急迫貸以金錢，而取得與原本顯不相當之重利為常業，處有期徒
刑肆月。如易科罰金以佰元折算壹日。扣案客戶名單張沒收。
    事      實
一、丑○○前曾因重利案件，於民國八十八年三月十二日經原審法院判處有期徒刑五
    月，於同年五月三日確定，甫於八十八年六月十日執行完畢，猶不知悔改，復與
    子○○共同基於常業重利之犯意聯絡，自前案宣判後之八十八年四月間某日起，
    在中國時報、聯合報及自由時報上刊登借款廣告，以（０三）0000000號
    、（０三）0000000號為對外聯絡之電話號碼，趁客戶需款孔急，撥打上
    開電話上門借款之際，以如附表一所示之現金、利率，貸予如附表一所示之客戶
    ，而收取與原本顯不相當之重利；二人並反覆為之，恃以為生，均以之為常業。
    嗣於八十八年九月十五日下午三時三十分許，丑○○、子○○在桃園縣桃園市縣
    ○路花旗銀行前向戊○○收取利息時，為警據報前往查獲，並自丑○○所有之Ａ
    Ｅ－五八九五號自小客車內扣得客戶名單三紙、借款書一紙及本票、支票四張，
    而發覺上情。
二、案經桃園縣警察局刑警隊報請台灣桃園地方法院檢察署檢察官偵查起訴。
    理      由
一、訊據上訴人即被告丑○○、子○○固不否認於右揭時地為警查獲，並自渠等身上
    扣得如事實欄所示之物等事實，惟均否認有何重利犯行。被告丑○○辯稱：伊是
    有借錢給人，但自前案終結後，不再放重利雖有放款，但利息是算二、三分而已
    ，沒有重利云云。被告子○○辯稱：伊沒有借錢給人，被查獲時只是剛好與丑○○一起云云。經查：（一）被告等在如附表一所示之時間內，分別以如附表一所
    示之金額、利率，貸與如附表一所示之人，並收取與原本顯不相當之重利等情，
    業據證人王毓遜、戊○○、丙○○、庚○○、乙○○等人分別於原審偵審時到庭
    證述綦詳，並有本票二張、借款書一張及客戶名單三張附卷可稽。（二）證人王
    毓遜、丙○○在原審法院各證稱：錢是向子○○拿；子○○、丑○○都有向伊收
    利息等語，參以扣案物品均係在被告丑○○車內查獲，顯見本件被告二人有犯意
    聯絡及行為分擔。被告子○○辯稱：伊沒有借錢給人云云，縱令屬實，亦難解免
    共犯責任。（三）就被告等借款予庚○○之時間，庚○○在偵查時陳稱：是八十
    八年四月間借錢等語；在原審法院改稱：是八十七年間借錢云云，所述不一；對
    照被告丑○○在原審法院審理時自承：借款給庚○○是八十八年初等語（原審法
    院八十九年五月八日筆錄），自應以八十八年四月借款為可信；查被告丑○○前
    曾因重利案件，於八十八年三月十二日經原審法院判處有期徒刑五月，於同年五
    月三日確定一節，有台灣桃園地方法院檢察署刑案資料查註記錄表、本院被告全
    國前案記錄表各一份附卷可稽，是庚○○借款日期尚在被告丑○○前次判決之後
    ；被告丑○○原審辯護人辯稱：庚○○借款部分為被告丑○○前次重利案既判力
    所及等語，顯有誤會。（四）再按重利罪之成立，以行為人明知他人出於急迫、
    輕率或無經驗，利用機會故為貸與，而取得與原本顯不相當之重利，即為已足，
    此觀最高法院二十七年上字第五二０號判例意旨即明，並不以催款時出以強暴、
    脅迫手段，或行為人與借款人互不相識為要件。從而證人王毓遜在原審法院審理
    時雖陳稱：伊和子○○是朋友間的借貸關係等語，惟被告等既向之收取重利，仍
    難據以減免其罪責。（五）被告等刊登借款廣告，招徠不特定人向渠等借款，且
    借款者多需簽立借款書、本票並質押身分證，此觀證人乙○○陳稱：身分證、借
    款書已拿回來等語（原審法院八十九年七月二十日筆錄），及警方在被告丑○○
    車內查獲戊○○之護照、借款書一節自明，且扣案客戶名單尚載有多名年籍不詳
    之借款人，足見被告等意在長期經營，係以此為生，恃之為常業。被告丑○○雖
    另辯稱：伊前次重利案出來後，就沒有再登報，且伊有正當職業云云，惟被害人
    戊○○在原審法院審理時證稱：伊是看報紙才去借錢的等語，以其借款時日即八
    十八年七月六日以觀，已在被告前案執行之後，顯見確有被害人係循報紙上登載
    之借款廣告，上門向被告等借款。是本件雖無被告刊登借款廣告之剪報扣案，惟
    渠等仍有登報之事實，堪以認定。況常業犯係以行為人犯同種類罪名為其職業並
    賴以維生者，即為已足，而本院並非徒執被告丑○○刊登廣告一節，而認定其構
    成常業犯，是故被告丑○○所辯縱然屬實，仍不足為有利之認定。（六）綜上所
    述，本件事證明確，被告等所辯無非卸責之詞，不足採信，渠等犯行均堪認定。
二、核被告丑○○、子○○所為，均係犯刑法第三百四十五條之常業重利罪。被告二
    人就上開犯行間，有犯意聯絡及行為分擔，均為共同正犯。又被告丑○○前有如
    事實欄所示之科刑及執行情形，其於刑之執行完畢後，五年內再犯本件有期徒刑
    以上刑之罪，為累犯，依法加重其刑。
三、原審因而予以論罪科刑，固非無見。惟查原判決附表一編號三部分，被害人庚○○於偵查中明確供稱借款一萬五千元，每十天繳息三千元（見偵查卷第八十一頁
    ），則其月息為六十分，此與附表一其他借款情形亦較相符，原判決竟依被害人
    審理時所稱，而認定此部分每十天繳息五千元，換算月息為一百分，自乏依據；
    又被告等行為後刑法第四十一條業經於九十年一月十二日修正公布施行，修正後
    之刑法第四十一條第一項規定，法定刑為五年以下有期徒刑之罪，經宣告六個月
    以下有期徒刑者，得易科罰金，此項修正有利被告，原判決未及適用，均有未洽
    。被告等上訴，否認犯罪，指摘原判決不當，雖無理由，惟原判決既有可議，自
    應由本院將之撤銷改判。爰審酌被告丑○○有重利前科，有台灣桃園地方法院檢
    察署刑案資料查註記錄表一紙附卷可稽，明知故犯，被告二人雖係貸放重利，惟
    本件貸放對象如證人王毓遜、辛○○、鍾鑑國、乙○○、邵清川、楊美惠等人均
    自承：伊等與被告相識，乃向之借錢，被告等有讓伊等延期，催款時也沒有恐嚇
    等語，其危害較一般地下錢莊為輕，及二人犯後未坦承犯行等一切情狀，分別量
    處丑○○有期徒刑伍月，子○○有期徒刑肆月，並均諭知易科罰金之折算標準以
    佰元折算壹日。扣案客戶名單三張為被告丑○○所有供犯罪所用之物，依刑法
    第三十八條第一項第二款規定沒收。扣案借款書及本票、支票均無證據足認係專
    供本件犯罪所用或所得之物，爰不予宣告沒收。
四、公訴意旨另以：被告丑○○、子○○基於常業重利之犯意，於八十八年四月間某
    日起，分別以月息六十分之利率，以如附表二所示之金額，借款與如附表二所示
    之人，此部分亦涉有常業重利罪等語；又被告丑○○於八十七年四、五月間，因
    告訴人張金龍向渠等借款，而未能依約還款，竟以電話向告訴人張金龍恐嚇稱：
    再不還錢，要將伊的手指折斷，插到伊的屁眼云云，使告訴人心生畏懼，致生危
    害於安全，另涉有刑法恐嚇罪嫌等語。訊據被告丑○○、子○○則堅決否認此部
    分重利、恐嚇犯行，辯稱：伊等是有向張金龍催款，但丑○○沒有恐嚇張金龍等
    語。經查，公訴人認被告等涉有上開重利、恐嚇等犯行，無非係以如附表二被害
    人警訊中之指訴，為其論據。惟查，證人王毓遜、邵清川在原審法院審理時，經
    質以：為何在原審法院所述借款經過與在警訊中所述不同時，各證稱：伊在警察
    局就是這樣講的，是警察叫伊簽名伊就簽了，筆錄是伊去時就做好了等語（原審
    法院八十九年三月三十日、七月二十日筆錄），又證人辛○○在原審法院陳稱：
    伊借三萬，利息一千多元，是伊自願給的等語（原審法院八十九年七月二十日筆
    錄），並無重利情事，亦與警訊筆錄不符，是本件警訊筆錄證明力確有疑義；至
    扣案客戶名單固載明被告借款予如附表二所示之人，惟就金額、利率均付闕如，
    而證人丁○○、己○○、癸○○、寅○○、甲○○及壬○○又均傳喚未到，無從
    求證，是此部分尚難執證人等之警訊筆錄，而認定被告此部分之重利犯行。另證
    人鍾鑑國在原審法院證稱：伊有向丑○○調現，本票是伊開的沒錯，丑○○算伊
    二分利等語（原審法院八十九年七月二十日筆錄），以民間借貸多在二、三分利
    以觀，此部分亦難認被告等有收取重利之犯行。再者，告訴人張金龍在警訊中指
    稱：子○○、丑○○有恐嚇伊說不讓伊生活，全家大小給伊小心，隨時要注意云
    云；在偵查中則稱：丑○○因伊晚點交款就對伊說要把伊手指折斷插伊屁股，伊
    聽了會怕云云；在原審法院審理時又稱：告訴伊說沒有還錢會比較糟糕，有說要
    把伊手指折斷，當時伊會緊張，是八十七年四、五月打電話來的云云，先後不一
    ；與證人丙○○在原審法院審理時陳稱：利息是很多，但被告二人都有給伊時間
    繳，沒有恐嚇伊等語；證人乙○○證稱：伊前前後後借二年多，只有借一筆二萬
    元，後來分期每月五千還他，沒有被恐嚇或動粗等語，亦有出入；佐以扣案客戶
    名單上確有部分借款人原以藍色原子筆註記之還款日期，再以紅色原子筆在其旁
    延展還款日期之記載，足見被告丑○○所辯：伊一般會給他們展期，沒有恐嚇庚○○，只是去催款等語，尚堪採信。是此部分罪證均尚有不足。惟公訴人認此部
    分事實與前開論罪科刑部分之事實，分別有常業犯、牽連犯等裁判上一罪之關係
    ，爰不另為無罪之諭知。
據上論斷，應依刑事訴訟法第三百六十九條第一項前段、第三百六十四條、第二百九
十九條第一項前段，刑法第二條第一項前段、第二十八條、第三百四十五條、第四十
七條、第四十一條第一項、第三十八條第一項第二款，罰金罰鍰提高標準條例第一條
前段、第二條，判決如主文。
本案經檢察官陳文禮到庭執行職務。
中      華      民      國     九十     年      三      月     三十     日
                            臺灣高等法院刑事第四庭
                                審判長法  官  蔡  永  昌
                                      法  官  徐  昌  錦
                                      法  官  陳  榮  和
右正本證明與原本無異。
如不服本判決應於收受送達後十日內向本院提出上訴書狀，其未敘述上訴之理由者並
得於提起上訴後十日內向本院補提理由書（均須按他造當事人之人數附繕本）。
                                      書記官  劉  麗  芬
中      華      民      國     九十     年      四      月      二      日
附錄：本案論罪科刑法條全文
刑法第三百四十五條
以犯前條之罪為常業者，處五年以下有期徒刑，得併科三千元以下罰金。
附表一
┌──┬────┬────────┬────┬────┬────┬───┐
│編號│借款時間│借款地點        │借款人  │所借款項│利息計算│利率  │
│    │        │                │        │新台幣  │        │      │
├──┼────┼────────┼────┼────┼────┼───┤
│一  │八十八年│桃園市縣○路花旗│戊○○  │六萬元  │十天繳息│月息六│
│    │七月六日│銀行前          │        │        │一萬二千│十分  │
│    │        │                │        │        │元      │      │
├──┼────┼────────┼────┼────┼────┼───┤
│二│八十八年│桃園縣八德市永福│丙○○  │二萬元  │十天繳息│月息六│
│    │六月間  │西路十巷十三弄八│        │        │四千元  │十分  │
│    │        │之三號四樓      │        │        │        │      │
├──┼────┼────────┼────┼────┼────┼───┤
│三  │八十八年│桃園縣中壢市亞運│庚○○  │一萬五千│十天繳息│月息六│
│    │四月間  │保齡球館前      │        │元      │三千元  │十分  │
│    │        │                │        │        │        │      │
├──┼────┼────────┼────┼────┼────┼───┤
│四  │八十八年│桃園市○○路一四│王毓遜  │五萬元  │十天繳息│月息四│
│    │八月二十│一號            │        │        │七千五百│十五分│
│    │九日    │                │        │        │元      │      │
├──┼────┼────────┼────┼────┼────┼───┤
│五  │八十八年│桃園縣八德市福德│乙○○  │二萬元  │十天繳息│月息六│
│    │八月二十│二街三十五之四號│  │        │四千元  │十分  │
│    │五日    │                │        │        │        │      │
└──┴────┴────────┴────┴────┴────┴───┘
附表二
┌──┬────┬────────┬────┬────┬────┐
│編號│借款時間│借款地點        │借款人  │所借款項│利息計算│
│    │        │                │        │新台幣  │        │
├──┼────┼────────┼────┼────┼────┤
│一  │八十八年│桃園縣桃園市玉山│丁○○  │八萬元  │十天繳息│
│    │八月二十│街二二六之二號  │        │        │一萬六千│
│    │五日    │                │        │        │元      │
├──┼────┼────────┼────┼────┼────┤
│二  │八十八年│桃園市○○○街三│壬○○  │一萬元  │十天繳息│
│    │九月八日│十七之四號五樓  │        │        │二千元  │
│    │        │                │        │        │        │
├──┼────┼────────┼────┼────┼────┤
│三  │八十八年│桃園縣蘆竹鄉南興│辛○○  │三萬元  │十天繳息│
│    │九月四日│村南順六街六十二│        │        │二千元  │
│    │        │之一號          │        │        │        │
├──┼────┼────────┼────┼────┼────┤
│四  │八十八年│桃園縣桃園市三民│癸○○  │二萬五千│十天繳息│
│    │八月十九│路三段四九二號  │        │元      │五千元  │
│    │日      │                │        │        │        │
├──┼────┼────────┼────┼────┼────┤
│五  │八十八年│桃園縣桃園市三民│寅○○  │三萬元  │十天繳息│
│    │九月二日│路、中山路口    │        │        │六千元  │
│    │        │                │        │        │        │
├──┼────┼────────┼────┼────┼────┤
│六  │八十八年│桃園縣蘆竹鄉中福│甲○○  │二萬元  │十天繳息│
│    │八月十五│村福興七十一號  │        │        │四千元  │
│    │日      │                │        │        │        │
├──┼────┼────────┼────┼────┼────┤
│七  │八十八年│桃園縣大園鄉內海│邵清川  │二萬元  │十天繳息│
│    │七月間  │村六鄰內海  六十│        │        │四千元  │
│    │        │一之二十四號    │        │        │        │
└──┴────┴────────┴────┴────┴────┘


司法院資訊處製作；財團法人民間司法改革基金會備份。
